---
title: "Hybrid ARIMA-ANN Forecasting Tugas Akhir Hasil Pembahasaan"
author: "Nama Anda"
output: html_document
---

```{r setup, include=FALSE}
knitr::opts_chunk$set(echo = TRUE)
library(forecast)
library(nnet)
library(Metrics)
library(ggplot2)
library(forecast)
library(neuralnet)
library(ggplot2)
library(lmtest)
library(tseries)


```
```{r}
# Membaca data dari file CSV
data <- read.csv("main12.csv")

# Menampilkan beberapa data pertama untuk memastikan formatnya
head(data)



```
```{r}
data_ts <- ts(data$`NTP.JAMBI`, start=c(2008,1), frequency=12)
```
```{r}

```

```{r}
# 3. Persiapan data ANN
autoplot(data_ts) + ggtitle("Nilai Tukar Petani Sumut Pangan")
# Analisis deskriptif
summary(data_ts)
var(data_ts)
# Memeriksa outlier
boxplot(data_ts, main="Boxplot Nilai Tukar Petani")
#Membagi data (80% training, 20% testing)
n <- length(data_ts)
n_train <- floor(0.8 * n)  # Pastikan jumlah train adalah bilangan bulat
train <- window(data_ts, start=start(data_ts), end=c(2008 + (n_train-1)/12))
test <- window(data_ts, start=c(2008 + n_train/12))
```


```{r}
# 2. Identifikasi Model ARIMA
# Uji kestasioneran menggunakan ADF Test
adf.test(train)

# Differencing jika tidak stasioner
diff_train <- diff(train)
adf.test(diff_train)
```
```{r}
diff_train1 <- diff(diff_train)
adf.test(diff_train1)
# Plot ACF dan PACF untuk menentukan orde ARIMA
par(mfrow=c(1,2))  # Menampilkan dua plot dalam satu baris
acf(diff_train1, main="Autocorrelation Function (ACF)")  # Plot ACF
pacf(diff_train1, main="Partial Autocorrelation Function (PACF)")  # Plot PACF
par(mfrow=c(1,1))  # Kembalikan layout ke default


```

```
```{r}
# 3. Estimasi Parameter ARIMA
model_arima <- arima(train, order=c(0, 1, 5))
summary(model_arima)
coeftest(model_arima)

```
```{r}
# 4. Uji Diagnostik Model ARIMA
checkresiduals(model_arima)


```
```{r}
# 5. Menghitung Error ARIMA
forecast_arima <- forecast(model_arima, h=length(test))
error_arima <- test - forecast_arima$mean
# Menghitung MSE
mse <- mean((test - forecast_arima$mean)^2)

# Menampilkan hasil MSE
print(paste("MSE: ", mse))
# Menghitung RMSE
rmse <- sqrt(mse)

# Menampilkan hasil RMSE
print(paste("RMSE: ", rmse))
# Menghitung MAPE
mape <- mean(abs((test - forecast_arima$mean) / test)) * 100

# Menampilkan hasil MAPE
print(paste("MAPE: ", mape, "%"))


```
```{r}

error_arima
```
```{r}


# plot data hasil dari data test dan prediksi 
autoplot(test, series="Test", color="red") +
  autolayer(forecast_arima$mean, series="Forecast", color="green") +
  ggtitle("Hasil Forecasting ARIMA vs Data Test") +
  xlab("Tahun") + ylab("NTP-SUMUT Pangan") +
  theme_minimal()


```
```{r}
# 6. Perancangan Model ANN
# Normalisasi data residual
normalize <- function(x) (x - min(x)) / (max(x) - min(x))
norm_error <- normalize(error_arima)

# Cegah error jika ada nilai kosong setelah differencing
if (length(norm_error) > 1) {
  data_ann <- data.frame(y=norm_error[-1], x=norm_error[-length(norm_error)])
} else {
  stop("Error: Data residual tidak cukup untuk ANN.")
}


```
```{r}
# Model ANN dengan satu hidden layer
set.seed(123)
model_ann <- neuralnet(y ~ x, data=data_ann, hidden=10, linear.output=TRUE)
plot(model_ann)
summary(model_ann)


```
```{r}
# 7. Kombinasi Hasil ARIMA-ANN
# Prediksi ANN
if (nrow(data_ann) > 0) {
  pred_ann <- compute(model_ann, as.matrix(data_ann$x))

  # Denormalisasi hasil prediksi ANN
  denorm <- function(x, minval, maxval) x * (maxval - minval) + minval
  pred_ann_denorm <- denorm(pred_ann$net.result, min(error_arima), max(error_arima))

  # Pastikan panjang prediksi ANN sesuai dengan panjang forecast ARIMA
  if (length(pred_ann_denorm) != length(forecast_arima$mean)) {
    pred_ann_denorm <- head(pred_ann_denorm, length(forecast_arima$mean))
  }
}

# Perbaikan prediksi arima karena panjang datanya itu berbeda dikarenakan panjang data hasil prediski berbeda dengan panjang data test yang digunakan 
pred_ann_fixed <- c(pred_ann_denorm, pred_ann_denorm[length(pred_ann_denorm)])
final_pred <- forecast_arima$mean + pred_ann_fixed

```
```{r}
# Evaluasi model hybrid
  rmse <- sqrt(mean((test - final_pred)^2))
  mae <- mean(abs(test - final_pred))
  mape <- mean(abs((test - final_pred)/test)) * 100

  cat("RMSE:", rmse, "\nMAE:", mae, "\nMAPE:", mape, "%\n")

```
```{r}
# Visualisasi hasil peramalan
  autoplot(test, series="Actual") +
    autolayer(forecast_arima$mean, series="ARIMA",color="red") +
    autolayer(final_pred, series="Hybrid ARIMA-ANN",color = "blue") +
    ggtitle("Perbandingan Model") +
    theme_minimal()

#ggsave("~/perbandingan_model.png", plot = plot_forecast, width = 8, height = 6, dpi = 300)
```
```{r}
# 1. Fit model ARIMA
model_arima <- arima(test, order = c(1, 1, 1))
forecast_arima <- forecast(model_arima, h = 12)

# 2. Hitung residual dari ARIMA di data training
residuals_arima <- residuals(model_arima)

# 3. Siapkan data input ANN
# Input: lagged residuals, Output: residual saat ini
lag1 <- stats::lag(residuals_arima, k = -1)
lag2 <- stats::lag(residuals_arima, k = -2)
lag3 <- stats::lag(residuals_arima, k = -3)

# Gabungkan sebagai data frame
df_ann <- data.frame(
  y = residuals_arima[4:length(residuals_arima)],
  x1 = lag1[4:length(residuals_arima)],
  x2 = lag2[4:length(residuals_arima)],
  x3 = lag3[4:length(residuals_arima)]
)

# 4. Fit ANN
set.seed(123)
model_ann <- neuralnet(y ~ x1 + x2 + x3, data = df_ann, hidden = c(5), linear.output = TRUE)

# 5. Prediksi residual ARIMA (nonlinear) untuk 12 bulan ke depan
# Buat input ANN dari residual ARIMA terakhir
last_res <- tail(residuals_arima, 3)
ann_forecast <- c()

for (i in 1:12) {
  new_input <- data.frame(x1 = last_res[3], x2 = last_res[2], x3 = last_res[1])
  pred <- compute(model_ann, new_input)$net.result
  ann_forecast <- c(ann_forecast, pred)
  # geser residual
  last_res <- c(pred, last_res[1:2])
}

# 6. Gabungkan ARIMA + ANN
hybrid_forecast <- forecast_arima$mean + ann_forecast

# 7. Visualisasi hasil hybrid
ts_hybrid <- ts(hybrid_forecast, start = end(test) + c(0, 1), frequency = 12)

autoplot(ts_hybrid) +
  ggtitle("Hybrid Forecast 12 Bulan ke Depan (ARIMA + ANN)") +
  xlab("Tahun") + ylab("Prediksi NTP Pangan")

# 8. Tampilkan nilai prediksi
print(ts_hybrid)



```
